---
title: "Propuesta de Proyecto - Bioestadística - Calidad del Agua Ibagué (IBAL)"
author: "Daniel Alvarado - 145310"
date: "`r Sys.Date()`"
output:
  html_document:
    toc: true
    toc_depth: 2
    toc_float: true
    theme: flatly
    highlight: tango
  pdf_document:
    toc: true
    toc_depth: '2'
---

```{r setup, include=FALSE}
knitr::opts_chunk$set(
  echo = TRUE, 
  warning = FALSE, 
  message = FALSE, 
  fig.width = 7,       
  fig.height = 4.5,
  dpi = 100 
)

source("src/Functions_agua.R")

```

# Introducción y Objetivos

Este documento presenta un Análisis Exploratorio de Datos (EDA) sobre el conjunto de datos de Calidad del Agua del municipio de Ibagué, proveído por la Empresa Ibaguereña de Acueducto y Alcantarillado (IBAL) a través del portal Datos Abiertos Colombia (<https://www.datos.gov.co/Vivienda-Ciudad-y-Territorio/CALIDAD-DE-AGUA/syfm-bqhq/about_data>). El objetivo es caracterizar la calidad del agua analizada evaluando variables físicas, químicas y microbiológicas según las mediciones realizadas.

## Variables seleccionadas para el análisis

Para este análisis se seleccionaron variables reales extraídas directamente de las 28 columnas de la base de datos (reemplazando nombre_del_laboratorio por componentes temporales año y mes debido a que presentaba valor constante IBAL):

- anio (año) / mes (Cualitativas/Temporales): Año y mes derivados de la fecha de medición.
- nuqfus_fct (Cualitativa/Factor): Número Único de Identificación del Punto de Muestreo.
- ph (Continua): Potencial de Hidrógeno (escala de 0 a 14).
- temperatura (Continua): Temperatura registrada en la muestra (°C).
- turbiedad (Continua): Medida de opacidad o claridad del agua en UNT.
- color_real (Continua): Unidades de Color Real (Pt-Co).
- conductividad (Continua): Capacidad para conducir electricidad ($\mu S/cm$).
- oxigeno_disuelto (Continua): Concentración de oxígeno disuelto ($mg/L$).
- cloruros (Continua): Concentración de cloruros ($mg/L$).
- dureza (Continua): Dureza total ($mg/L\ CaCO_3$).
- coliformes_totales (Discreta): Conteo microbiológico de coliformes totales (NMP/100 mL).
- e_coli (Discreta): Conteo microbiológico de E. coli (NMP/100 mL).

# Carga y preparación de los datos

Se carga el conjunto de datos desde el archivo CSV *CALIDAD_DE_AGUA.csv* y aplicamos las transformaciones necesarias mediante la función *prepare_water_data()*.

```{r}
# Carga del dataset
raw_data <- read.csv("data/CALIDAD_DE_AGUA.csv", stringsAsFactors = FALSE)


# Preparación y factorización de variables
df <- prepare_water_data(raw_data)

# Estructura general de las variables seleccionadas
glimpse(df)

```

# Análisis Univariado

## Variables Cualitativas

### Año de medición

```{r}
plot_univariate_cuali(df, "anio", "Año de Medición")
```

### Mes de medición

```{r}
plot_univariate_cuali(df, "mes", "Mes de Medición")
```

### Punto de muestreo (NUQFUS)

```{r}
plot_univariate_cuali(df, "nuqfus_fct", "Punto de Muestreo (NUQFUS)")
```

## Variables Cuantitativas

Se analiza la distribución empírica de cada variable mediante histogramas, curvas de densidad, diagramas de caja (boxplots) para la detección de valores atípicos y tablas resumen con estadísticos descriptivos.

```{r}
plot_univariate_cuanti(df, "ph", "pH", unit = "unidades")
summary_cuanti_table(df, "ph", "pH") %>% 
  kable() %>% 
  kable_styling(bootstrap_options = c("striped", "hover", "condensed"), full_width = FALSE)
```

### Temperatura

```{r}
plot_univariate_cuanti(df, "temperatura", "Temperatura", unit = "°C")
summary_cuanti_table(df, "temperatura", "Temperatura (°C)") %>% 
  kable() %>% 
  kable_styling(bootstrap_options = c("striped", "hover", "condensed"), full_width = FALSE)
```

### Turbiedad

Fue necesario aplicar una escala logaritmica a la turbiedad debido a los eventos de lluvia (extremo sesgo a la derecha)

```{r}
plot_univariate_cuanti(df, "turbiedad", "Turbiedad", unit = "UNT", log_scale = FALSE)
plot_univariate_cuanti(df, "turbiedad", "Turbiedad", unit = "UNT", log_scale = TRUE)
summary_cuanti_table(df, "turbiedad", "Turbiedad (UNT)") %>% 
  kable() %>% 
  kable_styling(bootstrap_options = c("striped", "hover", "condensed"), full_width = FALSE)
```

### Color Real

```{r}
plot_univariate_cuanti(df, "color_real", "Color Real", unit = "UPC", log_scale = TRUE)
summary_cuanti_table(df, "color_real", "Color Real (UPC)") %>% 
  kable() %>% 
  kable_styling(bootstrap_options = c("striped", "hover", "condensed"), full_width = FALSE)
```

### Conductividad

```{r}
plot_univariate_cuanti(df, "conductividad", "Conductividad", unit = "µS/cm")
summary_cuanti_table(df, "conductividad", "Conductividad (µS/cm)") %>% 
  kable() %>% 
  kable_styling(bootstrap_options = c("striped", "hover", "condensed"), full_width = FALSE)
```

### Oxígeno disuelto

```{r}
plot_univariate_cuanti(df, "oxigeno_disuelto", "Oxígeno Disuelto", unit = "mg/L")
summary_cuanti_table(df, "oxigeno_disuelto", "Oxígeno Disuelto (mg/L)") %>% 
  kable() %>% 
  kable_styling(bootstrap_options = c("striped", "hover", "condensed"), full_width = FALSE)
```

**Analisis particular - Oxígeno Disuelto** Al analizar el comportamiento de la variable se ven dos grupos distintos que están: el primero al rededor de 5 y 10 mg/L y el segundo al rededor de los 100mg/L. Desde el punto de vista fisicoquímico, la solubilidad máxima del oxígeno en agua a presión atmosférica estándar rara vez supera los $14\text{ mg/L}$ en dado caso, es posible ver que los valores del segundo grupo corresponde es a un error en la toma o transcripción de los datos donde se utilizó el porcentaje de saturación en vez de la concentración.

Para evitar sesgar las medidas, se reemplazan por NA las observaciones que son físicamente imposibles

```{r}
# Corrección de artefacto por confusión de unidades (% SAT vs mg/L)
df <- df %>%
  mutate(oxigeno_disuelto = ifelse(oxigeno_disuelto > 20, NA_real_, oxigeno_disuelto))

# Re-visualización del parámetro limpio
plot_univariate_cuanti(df, "oxigeno_disuelto", "Oxígeno Disuelto (Corregido)", unit = "mg/L")
summary_cuanti_table(df, "oxigeno_disuelto", "Oxígeno Disuelto Corregido (mg/L)") %>% 
  kable() %>% 
  kable_styling(bootstrap_options = c("striped", "hover", "condensed"), full_width = FALSE)
```

### Cloruros

```{r}
plot_univariate_cuanti(df, "cloruros", "Cloruros", unit = "mg/L")
summary_cuanti_table(df, "cloruros", "Cloruros (mg/L)") %>% 
  kable() %>% 
  kable_styling(bootstrap_options = c("striped", "hover", "condensed"), full_width = FALSE)
```

### Dureza total

```{r}
plot_univariate_cuanti(df, "dureza", "Dureza Total", unit = "mg/L CaCO3")
summary_cuanti_table(df, "dureza", "Dureza Total (mg/L CaCO3)") %>% 
  kable() %>% 
  kable_styling(bootstrap_options = c("striped", "hover", "condensed"), full_width = FALSE)
```

### Coliformes totales

```{r}
plot_univariate_cuanti(df, "coliformes_totales", "Coliformes Totales", unit = "NMP/100 mL", log_scale = TRUE)
summary_cuanti_table(df, "coliformes_totales", "Coliformes Totales (NMP/100 mL)") %>% 
  kable() %>% 
  kable_styling(bootstrap_options = c("striped", "hover", "condensed"), full_width = FALSE)
```

### E. Coli

```{r}
plot_univariate_cuanti(df, "e_coli", "E. coli", unit = "NMP/100 mL", log_scale = TRUE)
summary_cuanti_table(df, "e_coli", "E. coli (NMP/100 mL)") %>% 
  kable() %>% 
  kable_styling(bootstrap_options = c("striped", "hover", "condensed"), full_width = FALSE)
```

# Análisis Bivariado

## Turbiedad y E. Coli por punto de muestreo

### Turbiedad

```{r}
plot_cuali_cuanti(
  df, 
  var_cuali = "nuqfus_fct", 
  var_cuanti = "turbiedad", 
  label_cuali = "Punto de Muestreo (NUQFUS)", 
  label_cuanti = "Turbiedad (UNT)", 
  log_scale = TRUE
)
```

### E. Coli

```{r}
plot_cuali_cuanti(
  df, 
  var_cuali = "nuqfus_fct", 
  var_cuanti = "e_coli", 
  label_cuali = "Punto de Muestreo (NUQFUS)", 
  label_cuanti = "E. coli (NMP/100 mL)", 
  log_scale = TRUE
)
```

## Comportamiento mensual Turbiedad y E. Coli

```{r}
plot_cuali_cuanti(
  df, 
  var_cuali = "mes", 
  var_cuanti = "turbiedad", 
  label_cuali = "Mes de Medición", 
  label_cuanti = "Turbiedad (UNT)", 
  log_scale = TRUE
)

plot_cuali_cuanti(
  df, 
  var_cuali = "mes", 
  var_cuanti = "coliformes_totales", 
  label_cuali = "Mes de Medición", 
  label_cuanti = "Coliformes Totales", 
  log_scale = TRUE
)
```



## Relación entre parámetros físicos y biológicos

### Turbiedad - E. Coli

```{r}
plot_cuanti_cuanti(
  df, 
  var1 = "turbiedad", 
  var2 = "e_coli", 
  label1 = "Turbiedad (UNT)", 
  label2 = "E. coli (NMP/100 mL)", 
  log_x = TRUE, 
  log_y = TRUE
)
```

### Conductividad - Dureza Total

```{r}
plot_cuanti_cuanti(
  df, 
  var1 = "dureza", 
  var2 = "conductividad", 
  label1 = "Dureza Total (mg/L CaCO3)", 
  label2 = "Conductividad (µS/cm)"
)
```

## Matriz de Correlación

Para identificar relaciones lineales generales se hace la matriz de correlación lineal de Pearson.

```{r}

# Matriz de correlación con variables continuas transformadas a log10 cuando aplica
cor_matrix <- plot_pearson_correlation(
  df, 
  vars_cuanti = c("ph", "temperatura", "turbiedad", "color_real", 
                  "conductividad", "oxigeno_disuelto", "cloruros", "dureza"), 
  use_log = TRUE
)

cor_matrix <- plot_pearson_correlation(
  df, 
  vars_cuanti = c("ph", "temperatura", "turbiedad", "color_real", 
                  "conductividad", "oxigeno_disuelto", "cloruros", "dureza"), 
  use_log = FALSE
)
```

